臺灣高雄地方法院刑事判決　　　　　　110年度審訴字第806號
公　訴　人　臺灣高雄地方檢察署
被　　　告　林皆利




上列被告因詐欺等案件，經檢察官提起公訴（110 年度偵字第00
000 號），因被告於準備程序進行中就被訴事實為有罪之陳述，
經本院裁定改依簡式審判程序審理，判決如下：
    主  文
林皆利犯三人以上共同冒用公務員名義詐欺取財罪，累犯，處有
期徒刑壹年陸月。未扣案之犯罪所得新臺幣貳萬壹仟元沒收，於
全部或一部不能沒收或不宜執行沒收時，追徵其價額。扣案偽造
之「臺灣臺北地方法院地檢署刑事傳票」壹紙上偽造之「台灣台
北板橋地檢署」公印文壹枚、偽造之「臺灣臺北地方法院公證申
請書」壹紙上偽造之「台灣台北地方法院公證處印」公印文壹枚
，均沒收。
    事  實
一、林皆利於民國110 年5 月30日加入由真實姓名年籍均不詳、
    綽號「猈貅」、「多金」之成年人及其他年籍不詳成年人所
    組成之詐欺集團後，與「猈貅」、「多金」及該詐欺集團成
    年成員共同意圖為自己不法之所有，基於三人以上共同冒用
    公務員名義詐欺取財、行使偽造公文書及洗錢以掩飾、隱匿
    詐欺犯罪所得去向與所在之犯意聯絡，推由該集團不詳成員
    於110 年6 月3 日10時30分許起，陸續撥打電話向許晏寧佯
    稱其電話費沒有繳、與他人發生車禍、檢察官要凍結其帳戶
    云云，致許晏寧陷於錯誤，於同日11時許依指示自其所申設
    金融帳戶（銀行帳號詳卷）內分別提領新臺幣（下同）48萬
    元、22萬元，共計70萬元。嗣林皆利於110 年6 月3 日15時
    30分許，依據「多金」之指示前往高雄市○○區○○路000
    號前，將其稍前在某超商列印取得、由該集團某成員以不詳
    方式偽造之「臺灣臺北地方法院地檢署刑事傳票」（其上有
    台灣台北板橋地檢署之偽造公印文1 枚）、「臺灣臺北地方
    法院公證申請書」（其上有台灣台北地方法院公證處印之偽
    造公印文1 枚）等公文書交付予許晏寧以行使之，許晏寧遂
    將所提領之70萬元交予林皆利，足生損害於許晏寧及前述公
    文書上所載司法機關對外行使公文書之正確性、公信力，林
    皆利並於同日19時許，在台中市太平區某公園內將上開所取
    得款項全數交給「猈貅」，以掩飾及隱匿上開詐欺所得財物
    之去向與所在，並獲得2 萬1,000 元之取款報酬。嗣許晏寧
    發現遭詐騙後報警處理，經警方調閱監視器畫面並扣得上開
    偽造之公文書後，循線查悉上情。
二、案經許晏寧訴由高雄市政府警察局鼓山分局報告臺灣高雄地
    方檢察署檢察官偵查起訴。
    理  由
一、本件被告林皆利所犯非死刑、無期徒刑、最輕本刑為3 年以
    上有期徒刑之罪或高等法院管轄第一審案件，其於準備程序
    進行中，就被訴事實為有罪之陳述，經告知簡式審判程序之
    旨，並聽取當事人之意見後，本院認宜進行簡式審判程序，
    爰依刑事訴訟法第273 條之1 第1 項規定，裁定進行簡式審
    判程序。又因改行簡式審判程序之故，依刑事訴訟法第159
    條第2 項之規定，本件不受同法第159 條第1 項傳聞法則之
    限制，合先敘明。
二、上開事實，業據被告於警詢、偵查及本院審理時均坦承不諱
    （見警卷第1 至5 頁，偵卷第51至55頁，本院卷第51、69頁
    ），並經證人即告訴人許晏寧於警詢及偵查中、證人即被告
    母親劉悅如於警詢中證述明確（見警卷第6 至10、14至15頁
    ，偵卷第43至44頁），且有監視器畫面翻拍照片及案發現場
    照片共40張、告訴人所申辦國泰世華銀行高雄分行與高雄銀
    行鼓山分行帳戶存摺封面及內頁影本共2 張在卷可參（見警
    卷第11至13、24至32頁，偵字卷第69至71頁），復有上開偽
    造之公文書共2 張扣案為證，足認被告之任意性自白與事實
    相符。從而，本案事證明確，被告犯行堪以認定，應依法論
    科。
三、論罪科刑：
  ㈠按刑法第218 條第1 項所謂偽造公印或公印文，係屬偽造表
    示公署或公務員資格之印信或其印文而言，其形式如何，則
    非所問。是以，該條規範目的既在保護公務機關之信用性，
    凡客觀上足以使社會上一般人誤信為公務機關之印信或印文
    者，不論公務機關之全銜是否正確而無缺漏，應認仍屬本法
    第218 條第1 項所規範之偽造公印或公印文，始符立法目的
    。再公文書係指公務員職務上製作之文書，刑法第10條第3
    項定有明文；而刑法上偽造文書罪，係著重於保護公共信用
    之法益，即使該偽造文書所載名義製作人實無其人，而社會
    上一般人仍有誤信其為真正文書之危險，仍難阻卻犯罪之成
    立。是無論該文書上有無使用公印或由公務員於其上署名，
    若由形式上觀察，文書之製作人為公務員，且文書之內容係
    就公務員職務上之事項所製作，即令該偽造之公文書上所載
    製作名義機關不存在，或該文書所載之內容並非該管公務員
    職務上所管轄，然社會上一般人既無法辨識而仍有誤信為真
    正之危險時，仍難謂非公文書（最高法院107 年度台上字第
    3559號判決意旨參照）。查被告於上述時、地交予告訴人之
    「臺灣臺北地方法院地檢署刑事傳票」、「臺灣臺北地方法
    院公證申請書」，其上分別蓋有「台灣台北板橋地檢署」、
    「台灣台北地方法院公證處印」印文各1 枚，其印文雖與我
    國公務機關全銜未盡相符，惟與機關大印之樣式相仿，客觀
    上仍足使一般人誤認為公務機關印信印文之危險，應認屬偽
    造之公印文；又前開文書內容分別與刑事案件偵辦、存款公
    證事務相關，所使用之印文復表彰公務機關名銜，顯有表彰
    該機關公務員本於職務而製作之意，一般民眾實難以分辨該
    機關單位是否實際存在、文書所示內容是否為該機關業務範
    圍，而仍有誤信該等文書為各該機關所屬公務員職務上所製
    作真正文書之危險，則依上開說明，該等文書自屬偽造之公
    文書無疑。另被告加入本案詐欺集團後，擔任取款車手，負
    責收取詐欺所得款項並將之交付予集團內其他成員，客觀上
    已製造金流斷點，使司法機關難以溯源追查犯罪所得之蹤跡
    與後續犯罪所得持有者，以掩飾或隱匿特定犯罪所得之所在
    及去向，核屬洗錢防制法第2 條第2 款所規範之洗錢行為，
    應構成同條例第14條第1 項之一般洗錢罪。
  ㈡核被告所為，係犯刑法第216 條、第211 條之行使偽造公文
    書罪、同法第339 條之4 第1 項第1 款、第2 款之三人以上
    共同冒用公務員名義詐欺取財罪、洗錢防制法第14條第1 項
    之一般洗錢罪。又關於被告與本案詐欺集團成員共同行使偽
    造公文書犯行部分，該集團某成員以不詳方式偽造「台灣台
    北板橋地檢署」、「台灣台北地方法院公證處印」等公印文
    於上開公文書上之行為，為偽造各該公文書之階段行為，而
    偽造各該公文書之低度行為，為行使偽造公文書之高度行為
    所吸收，均不另論罪。被告與「猈貅」、「多金」及本案詐
    欺集團其他成員間，就上開犯行，有犯意聯絡及行為分擔，
    應論以共同正犯。另被告本案所為，係以一行為同時觸犯三
    人以上共同冒用公務員名義詐欺取財罪、行使偽造公文書罪
    及一般洗錢罪，為想像競合犯，應依刑法第55條規定，從一
    重之刑法第339 條之4 第1 項第1 款、第2 款三人以上共同
    冒用公務員名義詐欺取財罪處斷。公訴意旨雖漏未論及洗錢
    防制法第14條第1 項之洗錢罪，惟因此部分犯行與已起訴之
    部分具裁判上一罪關係，為起訴效力所及，且經本院於審理
    中告知被告上揭罪名（見本院卷第49頁），無礙於被告防禦
    權之行使，自得併予審理，附此敘明。
  ㈢被告前因詐欺等案件，經臺灣高等法院以105 年度上訴字第
    889 號判決判處有期徒刑1 年確定；又因詐欺等案件，經臺
    灣高等法院以106 年度上訴字第442 號判決判處有期徒刑1
    年4 月、1 年，經最高法院以107 年度台上字第1425號判決
    上訴駁回確定；再因詐欺等案件，經臺灣臺中地方法院（下
    稱臺中地院）以108 年度少訴字第17號判決判處有期徒刑6
    月確定，上開各罪嗣經臺中地院以108 年度聲字第4994號裁
    定應執行有期徒刑3 年確定，於108 年12月18日縮短刑期假
    釋出監並付保護管束，於109 年8 月17日保護管束期滿假釋
    未經撤銷，以已執行完畢論等情，有臺灣高等法院被告前案
    紀錄表在卷可稽，是被告於前開徒刑執行完畢後5 年內，故
    意再犯本案有期徒刑以上之罪，為累犯。而司法院釋字第77
    5 號解釋文及理由之意旨，係指構成累犯者，不分情節，一
    律加重最低本刑，於不符合刑法第59條所定要件之情形下，
    致生行為人所受之刑罰超過其所應負擔罪責之個案，不符罪
    刑相當原則、比例原則。於此範圍內，在修正前，為避免發
    生上述罪刑不相當之情形，法院就該個案應裁量是否加重最
    低本刑；依此，該解釋係指個案應量處最低法定刑、又無法
    適用刑法第59條在內減輕規定之情形，法院應依此解釋意旨
    裁量不予加重最低本刑（最高法院108 年度台上字第338 號
    判決意旨參照）。本院審酌被告前開累犯情形及本案犯罪情
    節後，認並無該解釋意旨所指情事，故被告本案所犯之罪仍
    應依刑法第47條第1 項規定加重其刑。
  ㈣按洗錢防制法第16條第2 項規定：犯前二條之罪，在偵查或
    審判中自白者，減輕其刑。查被告就本案犯罪事實於偵查及
    本院審理時均坦承不諱，是其就所犯前開一般洗錢罪部分，
    有上開減輕其刑規定之適用。又被告前述犯行雖從一重之三
    人以上共同冒用公務員名義詐欺取財罪處斷，然就其所犯一
    般洗錢罪此想像競合輕罪得減刑部分，本院於量刑時仍將併
    予審酌（最高法院108 年度台上字第4405、4408號判決意旨
    參照）。
  ㈤爰以行為人之責任為基礎，審酌被告正值青壯，竟不思循正
    當管道獲取財物，為貪圖不法之利益，參與詐欺集團擔任車
    手工作，使詐欺集團成員得以順利獲得贓款，共同侵害本案
    告訴人之財產法益，法紀觀念偏差，助長詐欺犯罪歪風，所
    為實屬不該。惟念及其犯後坦承犯行，態度尚可，並於偵、
    審中自白參與洗錢犯行，且所參與者係依指示領取詐欺所得
    款項之次要、末端角色，其介入程度及犯罪情節，相較於主
    要之籌劃者、主事者，顯然輕重有別。兼衡被告於本院審理
    時自述之教育程度及生活經濟狀況（詳見本院卷第73頁）、
    素行（詳見卷附臺灣高等法院被告前案紀錄表；構成累犯部
    分不予重複評價）、犯罪動機、手段、對於法益所生危害等
    一切情狀，量處如主文所示之刑。
四、沒收部分：
  ㈠查被告為本案犯行之報酬共計2 萬1,000 元，業據被告供述
    在卷（見警卷第4 頁），自為其犯罪所得，且未扣案，爰依
    刑法第38條之1 第1 項前段、第3 項之規定宣告沒收，並於
    全部或一部不能沒收或不宜執行沒收時，追徵其價額。
  ㈡另洗錢防制法第18條第1 項前段固規定：「犯第14條之罪，
    其所移轉、變更、掩飾、隱匿、收受、取得、持有、使用之
    財物或財產上利益，沒收之」，但條文並無「不問屬於犯罪
    行為人與否」之要件（絕對義務沒收），當以屬於（按指實
    際管領）犯罪行為人者為限，始應（相對義務）沒收。查本
    件告訴人受騙款項，被告陳稱已全數交給「猈貅」，卷內復
    無其他證據足以證明被告就告訴人受騙款項有何最終管領、
    處分之權限，則揆諸上開說明，本件告訴人受騙款項部分，
    無從依上開規定於本案宣告沒收。
  ㈢查扣案之偽造「臺灣臺北地方法院地檢署刑事傳票」、「臺
    灣臺北地方法院公證申請書」各1 紙，係由被告提出交予告
    訴人行使，已非被告與其所屬詐欺集團成員所有，固不得宣
    告沒收，惟其上偽造之「台灣台北板橋地檢署」、「台灣台
    北地方法院公證處印」之公印文各1 枚（合計共2 枚），不
    問屬於犯人與否，均應依刑法第219 條規定宣告沒收。再者
    ，本案並未扣得與上開公文書所示印文內容、樣式一致之偽
    造印章，參以現今科技發達，縱未實際篆刻印章，亦得以電
    腦製圖列印或其他方式偽造印文圖樣，是依卷證資料尚無法
    證明前揭印文確係透過偽刻印章之方式蓋印而成，難認確有
    該偽造印章之存在，自無庸於本案就偽造印章部分宣告沒收
    ，附此敘明。
據上論斷，應依刑事訴訟法第273 條之1 第1 項、第299 條第1
項前段，判決如主文。
本案經檢察官范家振提起公訴，檢察官范文欽到庭執行職務。
中    華    民    國   111    年    1     月    12    日
                  刑事第五庭    法  官  林明慧
以上正本證明與原本無異。
如不服本判決應於收受送達後20日內向本院提出上訴書狀，並應
敘述具體理由；如未敘述上訴理由者，應於上訴期間屆滿後20日
內向本院補提理由書（均須按他造當事人之人數附繕本）「切勿
逕送上級法院」。
因疫情而遲誤不變期間，得向法院聲請回復原狀。
中    華    民    國   111    年    1     月    12    日
                                書記官  鄭永媚
附錄本件判決論罪科刑法條：
《中華民國刑法第216條》
行使第210條至第215條之文書者，依偽造、變造文書或登載不實
事項或使登載不實事項之規定處斷。
《中華民國刑法第211條》
偽造、變造公文書，足以生損害於公眾或他人者，處1年以上7年
以下有期徒刑。
《中華民國刑法第339條之4 》
犯第339條詐欺罪而有下列情形之一者，處1年以上7年以下有期
徒刑，得併科一百萬元以下罰金：
一、冒用政府機關或公務員名義犯之。
二、三人以上共同犯之。
三、以廣播電視、電子通訊、網際網路或其他媒體等傳播工具，
對公眾散布而犯之。
前項之未遂犯罰之。
《洗錢防制法第14條》
有第二條各款所列洗錢行為者，處7 年以下有期徒刑，併科新臺
幣5 百萬元以下罰金。
前項之未遂犯罰之。
前二項情形，不得科以超過其特定犯罪所定最重本刑之刑。
《洗錢防制法第2 條》
本法所稱洗錢，指下列行為：
一、意圖掩飾或隱匿特定犯罪所得來源，或使他人逃避刑事追訴
    ，而移轉或變更特定犯罪所得。
二、掩飾或隱匿特定犯罪所得之本質、來源、去向、所在、所有
    權、處分權或其他權益者。
三、收受、持有或使用他人之特定犯罪所得。